臺灣高等法院民事判決
109年度家上字第374號
上  訴  人  高炎輝    
訴訟代理人  陳玉庭律師
被  上訴人  張艾芬
訴訟代理人  呂秋𧽚律師 
複  代理人  陳建宇律師 

上列當事人間請求確認婚姻關係存在事件，上訴人對於中華民國
109年11月6日臺灣臺北地方法院108年度婚字第270號第一審判決
提起上訴，本院於110年7月28日言詞辯論終結，判決如下：
    主      文
上訴駁回。
第二審訴訟費用由上訴人負擔。
    事實及理由
壹、程序部分：
    按確認之訴非有即受確認判決之法律上利益者，不得提起。
    所謂即受確認判決之法律上利益，係指法律關係之存否不明
    確，當事人主觀上認其在法律上之地位有不安之狀態存在，
    且此種不安之狀態，能以確認判決將之除去者而言，若縱經
    法院判決確認，亦不能除去其不安之狀態者，即難認有受確
    認判決之法律上利益（最高法院52年台上字第1240號判決先
    例意旨參照)。本件被上訴人主張兩造間之婚姻關係存在，
    既為上訴人所否認，則兩造間就婚姻關係是否存在即屬不明
    確，被上訴人在私法上之地位難謂無受侵害之危險，而此項
    危險得以確認判決除去，是被上訴人提起本件訴訟自有確認
    利益，合先敘明。
貳、實體部分：
一、被上訴人主張：兩造於民國89年4月26日結婚，嗣於105年11
    月28日持離婚協議書辦理離婚登記，惟離婚協議書上所載見
    證人即訴外人曾佳恩、黃嚴磒均未親自見聞兩造有離婚之真
    意，該次離婚無效，兩造之婚姻關係仍然存在等語。爰求為
    確認兩造間之婚姻關係存在。
二、上訴人則以：伊與被上訴人係授權訴外人黃瑩瑩代為尋覓兩
    位見證人，黃瑩瑩有將渠等離婚之真意轉告見證人，兩位見
    證人始用印於離婚協議書上，嗣經兩造共同持向戶政機關辦
    理離婚登記，符合民法第1050條之要件云云，資為抗辯。
三、原審為上訴人敗訴之判決，上訴人不服提起上訴，並於本院
    上訴聲明：(一)原判決廢棄。(二)被上訴人在第一審之訴駁
    回。被上訴人答辯聲明：上訴駁回。
四、兩造爭執之事項及本院得心證之理由：
(一)被上訴人主張兩造於89年4月26日結婚，嗣於105年11月28日
    持離婚協議書至戶政機關辦理離婚登記，離婚協議書所載見
    證人為曾佳恩、黃嚴磒，有離婚協議書、全戶戶籍資料等在
    卷可按(見原審卷一第21頁、第27-30頁)，堪可認定。
(二)兩造間離婚不符民法第1050條規定，為無效，兩造之婚姻關
    係存在：
    ⒈按法律行為，不依法定方式者，無效。又兩願離婚，應以 
      書面為之，有二人以上證人之簽名並應向戶政機關為離婚
      之登記，此為民法第73條、第1050條所明定。而所謂二人
      以上證人之簽名，固不限於作成離婚證書時為之，亦不限
      於協議離婚時在場之人，始得為證人，惟究須親見或親聞
      雙方當事人確有離婚真意之人，始得為證人(最高法院68
      年台上字第3792號判決先例、109年度台上字第199號判決
      意旨參照)。是以夫妻間縱有離婚之真意，惟若未依此法
      定方式為之，依民法第73條規定，自屬無效。
    ⒉經查，被上訴人主張其未曾與曾佳恩、黃嚴磒謀面，兩位
      證人均未曾親自見聞兩造有離婚真意等情，為上訴人所不
      爭執，並稱：伊係交付金錢予黃瑩瑩，請求黃瑩瑩幫忙找
      兩位證人，伊亦未曾與證人見過面，亦無通過電話，均係
      委由黃瑩瑩處理等語(見原審卷二第92頁、本院卷第126頁
      、第158頁)，堪認曾佳恩、黃嚴磒皆未「親自見聞」兩造
      均有離婚真意。又上訴人主張兩造於戶政機關辦理離婚登
      記時，因協議書漏未記載監護權之約定，戶政機關有以電
      話告知兩位離婚證人云云，惟證人即戶政事務所人員周汶
      青證稱：伊並非辦理兩造離婚登記之承辦人，本案離婚係
      於105年間，伊係106年始至文山區戶政事務所，且對於未
      約定監護人一事若有疑義，會與離婚當事人確認，而非與
      離婚見證人確認，因為親權係由父母協議等語(見本院卷
      第157頁)，亦堪認兩造於戶政事務所辦理離婚登記時，承
      辦人員並無與離婚證人曾佳恩、黃嚴磒聯繫，再次確認兩
      造離婚之真意。揆諸首揭說明，曾佳恩、黃嚴磒既未與兩
      造親自確認離婚之真意，自不得為兩造協議離婚之證人，
      縱渠等於離婚協議書簽名見證，兩造嗣於105年11月28日
      持離婚協議書辦理離婚登記，仍核與民法第1050條規定方
      式不符，兩造離婚自屬無效。
    ⒊又身分關係之確定事涉公益，兩造之離婚既因欠缺法定要
      件而自始無效，婚姻關係尚屬存在，被上訴人提起本訴確
      認其與上訴人間早已存在之身分關係，並非形成新身分關
      係，尚難遽認被上訴人提起本件確認之訴係自己所得利益
      極小，或與上訴人及國家社會所受損害輕重失衡，專以損
      害上訴人為目的之行為，上訴人辯稱被上訴人提起本件確
      認訴訟係屬權利濫用云云，尚無可採。準此，離婚協議之
      證人既皆未親聞兩造確有離婚之真意，難認兩造間之協議
      離婚，已具備法定要件，依首揭說明，俱屬無效。被上訴
      人主張兩造之婚姻關係存在，核屬有據。
五、綜上所述，被上訴人請求確認兩造婚姻關係存在，為有理由
    ，應予准許。原審為被上訴人勝訴之判決，核無不合。上訴
    意旨指摘原判決不當，求予廢棄改判，為無理由，應予駁回
    。
六、本件事證已臻明確，兩造其餘攻擊、防禦方法及所提證據，
    經審酌後認與判決結果不生影響，爰不予逐一論列。又上訴
    人聲請傳喚黃瑩瑩、曾佳恩、黃嚴磒，證明係經兩造授權黃
    瑩瑩找曾佳恩、黃嚴磒為離婚證人，黃瑩瑩已將兩造離婚真
    意轉達予曾佳恩、黃嚴磒知悉云云，惟上訴人已自承係由伊
    付錢予黃瑩瑩，幫忙找兩位證人，被上訴人亦否認委請黃瑩
    瑩幫忙找證人(見本院卷第158頁)，上訴人其後又改稱係被
    上訴人授權黃瑩瑩找證人(見本院卷第230頁)，其陳述已相
    矛盾而有疑義，況兩造均不爭執曾佳恩、黃嚴磒未曾「親自
    」與兩造確認離婚真意(見本院卷第126頁、第230頁)，縱黃
    瑩瑩曾表達兩造離婚之意思予曾佳恩、黃嚴磒知悉，仍與前
    揭判斷不生影響，而無調查之必要，附此敘明。
七、據上論結，本件上訴為無理由，爰判決如主文。 
中　　華　　民　　國　　110 　年　　8 　　月　　4 　　日
                    家事法庭
                        審判長法  官  賴劍毅
                              法  官  陳君鳳
                              法  官  楊雅清
正本係照原本作成。
如不服本判決，應於收受送達後20日內向本院提出上訴書狀，其
未表明上訴理由者，應於提出上訴後20日內向本院補提理由書狀
（均須按他造當事人之人數附繕本）上訴時應提出委任律師或具
有律師資格之人之委任狀；委任有律師資格者，另應附具律師資
格證書及釋明委任人與受任人有民事訴訟法第466 條之1第1項但
書或第2項所定關係之釋明文書影本。如委任律師提起上訴者，
應一併繳納上訴審裁判費。
中　　華　　民　　國　　110 　年　　8 　　月　　4 　　日
　　　　　　　　　　　    　　書記官  陳惠娟